臺灣彰化地方法院民事判決　八十九年度訴字第一○三七號
　　原　　　告　　甲○○
　　複　代理人　　丙○○
　　被　　　告　　乙○○
　　訴訟代理人　　丁○○
右當事人間請求侵權行為損害賠償事件，本院判決如左：
    主      文
原告之訴及假執行之聲請均駁回。
訴訟費用由原告負擔。
    事      實
甲、原告方面：
  一、聲明：被告應給付原告新臺幣（下同）二百十五萬一千二百六十六元，及自起
      訴狀繕本送達翌日起至清償日止，按年息百分之五計算之利息，並願供擔保請
      求宣告假執行。
　二、陳述：
　　（一）被告係彰化縣彰化市○○路○段四三二號乙○○醫院院長，原告於民國（
　　　　　下同）八十七年八月二十七日上午至該院生產，在同日上午九時三十分左
　　　　　右，原告身體出現破水（黃色），於待產中即同日上午十時十分許，被告
　　　　　發現胎兒有胎便，心跳不正常之現象，而被告為富有醫學知識之人，為免
　　　　　胎便為胎兒所吸食，致胎兒之呼吸、心臟受影響及身體內部器官受感染，
　　　　　理應立即開刀以免胎兒在原告肚子停留太久感染病變、胎便吸入症候群等
　　　　　，詎被告在原告及原告之母黃吳金蓮要求下仍未開刀生產，致胎兒黃紋誠
　　　　　出生後不僅未哭且無法呼吸，被告自知醫療過失，遂打電話叫彰化基督教
　　　　　醫院救護車急救，但黃紋誠仍於八十七年十月十五日因心肌梗塞而死亡，
　　　　　被告業務過失致死之犯行灼明。
　　（二）原告之子黃紋誠其死因之一係胎便吸入症候群，胎兒於吸入胎便造成肺血
　　　　　管的損害而引起胎兒嚴重缺氧，已為被告所不否認。而原告於妊娠時期之
　　　　　最後且最重要的數週均是接受深具婦產科專業接生經驗之被告產檢，且直
　　　　　至八十七年八月十一日即生產前六天，被告再度親自檢查原告懷孕妊娠現
　　　　　況時，也從未發現原告及胎兒有任何異常現象。被告於其所呈之答辯狀亦
　　　　　述及原告於八十七年八月二十七日上午九時三十分因破水至被告所開設之
　　　　　醫院生產時，子宮頸已開二公分且子宮有規則收縮之待產現象，被告乃給
　　　　　予血液常規、產房常規、胎心音監視檢查及灌腸等產前生產手續，至十時
　　　　　三十分時原告子宮頸已開三公分，且有胎便及子宮收縮強烈，胎心音減慢
　　　　　等異常現象。換言之，原告於八月二十七日九時三十分以前及因破水至被
　　　　　告醫院經一切必要檢查後住院待產時止，原告及腹中之胎兒並無任何異狀
　　　　　，由此可推知，胎便係在原告於被告醫院住院待產時發生，此時原告腹中
　　　　　胎兒方有吸入胎便之可能。
　　（三）被告自七十四年起即在彰化基督教醫院婦產科任職，爾後自行開業十餘年
　　　　　，被告所接生之嬰兒人數近萬人，足證被告是一位極具婦產科醫學專業知
　　　　　識與接生經驗之醫生，原告於被告醫院待產時突然發生胎便及子宮強烈收
　　　　　縮等異於平常產檢之現象，被告為負責原告生產及接生之醫生，應本於善
　　　　　良管理人之注意義務且依其專業之職責與豐富之接生經驗，馬上、親自給
　　　　　予原告必要救治，然被告卻忙於自己之門診問診，忽略原告突發之異於平
　　　　　常產檢現象，未親自檢查，委由護士處理，而延誤治療原告及腹中胎兒之
　　　　　黃金時間，導致原告之子因吸入胎便造成肺血管的損害而引起胎兒嚴重缺
　　　　　氧而死，被告依善良管理人之注意義務，對原告之突發異常現象應注意且
　　　　　能注意，卻因忙於門診而疏未予以必要之救治，被告顯有過失，應對原告
　　　　　負損害賠償責任。
　　（四）原告得向被告請求之金額如下：
　　　１、醫藥費用部分：救護車費等醫藥費共一萬九千七百五十一元，手術費、材
　　　　　料費及檢查費等四十九萬五千五百十七元，抽痰包平均每天三十條、每條
　　　　　十元，五十天共一萬五千元，人造板及其他支出一萬元，合計共五十四萬
　　　　　零二百六十六元。
　　　２、喪葬費部分：喪葬費九萬六千八百元，火葬工人四千二百元，超渡費一萬
　　　　　元，合計十一萬一千元。
　　　３、慰藉金部分：被告因醫療過失致原告之子黃紋誠死亡，原告傷心至極，每
　　　　　日無不以淚洗面，精神之打擊甚鉅，請求一百五十萬元以資慰藉。
　三、證據：提出財團法人彰化基督教醫院醫藥費用收據影本六紙、大千禮儀社喪葬
　　　費收據影本一紙、相驗屍體證明書影本一紙、
乙、被告方面：
　一、聲明：駁回原告之訴及假執行之聲請。
　二、陳述：
　　（一）原告之子黃紋誠之死亡原因為氣管阻塞心臟衰竭，是因五十天後於彰化基
　　　　　督教醫院接受開胸手術後死亡，而先行原因為胎便吸入症候群。胎便吸入
　　　　　症候群本身就會導致罹病及死亡，而胎便吸入症候群肺部的高血壓肺部血
　　　　　管傷害在出生前就可能發生，原告之子於出生時呼吸困難，被告給予適當
　　　　　之急救而轉送彰化基督教醫院持續治療，絕無醫療過失。
　　（二）原告於八十七年八月二十七日上午九時三十分因破水至被告醫院門診，經
　　　　　檢查子宮頸開二公分，子宮有規則收縮，給予住院待產，經血液常規、產
　　　　　房常規、胎心音監視檢查及灌腸後，給予靜脈點滴注射，十時三十分檢查
　　　　　子宮頸為三公分，發現有胎便現象及因子宮收縮強烈，胎心音有減慢，給
　　　　　予氧氣及左側臥，胎心音恢復正常，十一時十分因子宮頸已開六公分，且
　　　　　子宮頸很薄送入產房準備生產，當時胎心音監視器的胎心音記錄是正常，
　　　　　十二時五十分子宮頸全開，十二時五十五分胎頭下降至＋３的位置，因原
　　　　　告已用力多時精疲力竭，給予真空吸引幫助生產，在胎頭出生時都很正常
　　　　　，因羊水有胎便用吸球，由口腔吸取胎便，娩出肩膀時，發現有肩難產的
　　　　　現象，馬上讓原告將腳上舉大腿彎於腹部上，在恥骨上壓迫使胎兒生出。
　　　　　胎兒於下午一時一分出生，體重四點八公斤，出生後因四肢發紺呼吸、心
　　　　　跳不規則，全身皆有濃厚胎便，便用面罩正壓換氣及氧氣後，給予三點○
　　　　　氣管內管插管，插管過程順利，插管後使用吸管吸起聲帶下濃厚胎便，用
　　　　　Ａｍｂｕ　ｂａｇ及氧氣，給予肌肉強心劑及氣管內強心劑，心跳每分鐘
　　　　　為一百二十上下，膚色微轉紅仍無法呼吸，通知彰化基督教醫院小兒科醫
　　　　　師，於生產後三十分鐘到達本院，由彰化基督教醫院小兒科醫師更換三點
　　　　　五氣管內管重新插管，在本院插管給予正壓換氣共四十五分鐘並無皮下氣
　　　　　腫，嬰兒於一點五十分離開本院轉往彰化基督教醫院繼續治療，轉送後仍
　　　　　持續與彰化基督教醫院小兒科醫師聯絡關心病情，但因嬰兒肺部、腦部多
　　　　　重病變於開胸手術後死亡。
　　（三）這個病例是因胎便吸入症候群引起嬰兒缺氧及肩難產後，產生腦部、肺部
　　　　　及多重器官病變之併發症而造成嬰兒死亡。原告至本院時已經破水，羊水
　　　　　中有濃厚之胎便，胎便吸入造成肺血管的損害嚴重缺氧，雖然在胎頭出來
　　　　　就以吸球由口中吸取胎便，但仍不可避免出生後胎兒的窒息，依所附之文
　　　　　獻二七九、二八○頁懷孕中的２０％其羊水含有胎便，胎便吸入會導致長
　　　　　期罹病及死亡，在胎便吸入症候群肺部的高血壓肺部血管傷害，在出生前
　　　　　就可能發生，胎兒在子宮內就有長期缺氧的狀態導致肺血管的病變，一九
　　　　　八五年的文獻報告，二百七十二個羊水有胎便的孕婦其中２０％有吸入胎
　　　　　便的現象，其發生率分娩期間的胎心減速並未預期，並且剖腹產並不能改
　　　　　善胎便在聲帶下的發現，單一死亡無法以積極的生產前後氣道處置來預防
　　　　　。由上述文獻可知，原告所謂待產中發現胎兒有胎便，心跳不正常，並不
　　　　　是剖腹生產就能避免胎便的吸入，胎便吸入症候群的發生並不會因開刀而
　　　　　減少，病歷上所附八月二十七日十一日時十分之胎兒監視器的胎心音，並
　　　　　無任何異常。
　　（四）原告在胎頭娩出後肩部出來時稍有困難，但用Ｍｃ　Ｒｏｂｅｒｔｓ　ｍ
　　　　　ａｎｅｕｖｅｒ方法使胎兒分娩，這是肩難產不得已的選擇，肩難產使胎
　　　　　兒延遲出生更加重胎兒缺氧（所附文獻四五○、四五一頁，肩難產可能與
　　　　　有意義的胎兒罹病甚至於死亡有關，且肩難產是無法預測的事件，不可能
　　　　　預測什麼嬰兒有永久性傷害）。
　　（五）此病例不考慮使用剖腹產的原因有下列幾點：
　　　１、原告此次懷孕是第三胎，前二胎都是自然生產，體重分別為三點八公斤、
　　　　　三點六公斤，生產很順利，所以臨床判斷原告骨盆並不會很小。
　　　２、此次生產第二產程相當快，早上十時三十分檢查為三公分，十一時為六公
　　　　　分，十二時五十分時子宮頸就全開了，原告由子宮頸全開至胎兒出生才十
　　　　　一分鐘，由入院待產至生產時才二小時三十一分鐘，無產程遲滯，也沒有
　　　　　使用催生劑，所以不會考慮剖腹生產，生產時雖使用真空吸引，但當時胎
　　　　　頭已經很低，只使用一次胎頭就生出來了。
　　　３、原告此胎懷孕並沒有很規律在本院產檢，共有五次產檢分別為十八週、三
　　　　　十五週、三十六週、三十七週及三十八週，原告在二十四週時在外產檢並
　　　　　沒有做口服耐糖試驗，而在本院產檢時驗尿有三次呈現陰性，無從預知原
　　　　　告是否有妊娠糖尿病，原告八月中旬懷孕九個月時曾到秀傳醫院做產檢，
　　　　　醫師也未告知原告有任何異常或須剖腹生產。
　　　４、原告十八週第一次產檢時體重為八二點七公斤，三十八週體重為九十公斤
　　　　　，整個懷孕過程才增加七點三公斤，原告的肚子在外觀上雖然比較大，但
　　　　　原告肚皮有嚴重水腫，肚皮很厚且依原告敘述前兩胎的肚子比此胎的肚子
　　　　　還大，末期超音波胎頭ＢＰＤ為九點五公分，產前無法判斷胎兒有如此重
　　　　　，原告生產時懷孕三十九週，並未有過期妊娠造成造兒過大的原因。（目
　　　　　前精確估計胎兒體重過大還不可能用超音波測量來估計胎兒體重，並未證
　　　　　實是可靠的，伴隨剖腹產的婦女危險可能大到足以抵減此種處置途徑對母
　　　　　親和胎兒的總益處在許多剖腹產率增加，但是新生兒結局是沒有改善或減
　　　　　少預行引產時胎兒是巨嬰所致的產傷，所附文獻一六四至一六六頁）。
　　　５、原告於八月二十一日來本院檢查內診子宮頸開一點五公分，當時告知原告
　　　　　於八月二十四日至本院引產，但原告並未接受。
　　　６、剖腹生產不是一般常規的生產方法，剖腹生產的死亡率、致病率都遠大於
　　　　　陰道生產，原告住院時未長時間禁食，驟然剖腹生產麻醉發生吸入性肺炎
　　　　　的可能性很高，麻醉前評估、麻醉前血液檢查都需時間，且原告肚皮脂肪
　　　　　非常厚又早期破水剖腹後傷口感染或癒合不良，都需要考慮。
　　（六）被告於七十四年於彰化基督教醫院婦產科任職後開業至今已有十五年，親
　　　　　自接生近萬人，接觸婦產科病例已數萬例，執行醫療業務皆遵循醫學教科
　　　　　書、醫學文獻、臨床經驗來診斷治療，因為人體是活生生的，醫學自有其
　　　　　不確定性及危險性，現在醫療科技尚無法排除所有醫療的罹病率及死亡率
　　　　　。此病例在醫療過程中，被告已盡最大的努力，過程中一切皆符合醫療處
　　　　　置原則，絕無醫療過失，雖深深同情原告喪子之痛，但對原告鉅額的賠償
　　　　　實無法同意。
　三、證據：提出原告病歷影本、死亡證明書、產科學相關頁數影本為證。
丙、本院依職權調取臺灣彰化地方法院檢察署八十七年度相字第八五○號及八十九年
    度偵字第六四二三號卷宗。
    理      由
一、原告主張其於八十七年八月二十七日上午至被告設在彰化縣彰化市○○路○段四
    三二號之醫院生產，在上午九時三十分左右，原告身體出現破水現象，於上午十
    時十分許，胎兒有胎便，心跳不正常之現象，被告是一位極具婦產科醫學專業知
    識與接生經驗之醫生，原告於待產時突然發生胎便及子宮強烈收縮等異於平常產
    檢之現象，被告本於善良管理人之注意義務，應馬上、親自給予原告必要救治，
    然被告卻忙於自己之門診問診，忽略原告突發之異於平常產檢現象，未於親自檢
    查，委由護士處理，而延誤治療原告及腹中胎兒之黃金時間，導致原告之子因吸
    入胎便造成肺血管的損害而引起胎兒嚴重缺氧而死，被告顯有過失，應對原告負
    損害賠償責任等語。被告則以原告之子黃紋誠之死亡原因為氣管阻塞心臟衰竭，
    是因五十天後於彰化基督教醫院接受開胸手術後死亡，而先行原因為胎便吸入症
    候群。胎便吸入症候群本身就會導致罹病及死亡，在胎便吸入症候群肺部的高血
    壓肺部血管傷害在出生前就可能發生，原告之子於出生時吸呼困難，給予適當之
    急救而轉送彰化基督教醫院持續治療，絕無醫療過失。且被告於七十四年於彰化
    基督教醫院婦產科任職後開業至今已有十五年，親自接生近萬人，此病例在醫療
    過程中，被告已盡最大的努力，過程中一切皆符合醫療處置原則，雖深深同情原
    告喪子之痛，但對原告鉅額的賠償實無法同意等語，資為抗辯。
二、原告主張其於八十七年八月二十七日上午至被告開設之醫院生產，於同日下午一
    時一分產下黃紋誠，因黃紋誠出生後四肢發紺，呼吸、心跳不規則，經轉往彰化
    基督教醫院救治，仍於同年十月十五日死亡等事實，業據其提出相驗屍體證明書
    為證，復為被告所不爭，堪信原告此部分主張為真實。
三、按因故意或過失，不法侵害他人之權利者，負損害賠償責任，民法第一百八十四
    條第一項前段定有明文。又侵權行為損害賠償責任，須以故意或過失不法侵害他
    人之權利為要件，而過失之有無，應以是否怠於善良管理人之注意為斷，苟非怠
    於此種注意，即不得謂之有過失，被害人自不得依侵權行為法則請求賠償損害（
    最高法院八十六年度台上字第三六二六號判決參照）。查原告之子黃紋誠之死亡
    原因為氣管插管所致裂傷及氣管破裂手術後所引起之一連串併發症，導致肺炎及
    心臟功能衰竭死亡，有法務部法醫研究所鑑定書（８７）法醫所醫鑑字第一○七
    七號附於臺灣彰化地方法院檢察署八十七年度相字第八五○號相驗卷宗可稽，復
    為兩造所不爭執，堪信屬實。本件原告主張被告於醫療過程中違反善良管理人之
    注意義務，於發現原告於待產時突然發生胎便及子宮強烈收縮等異於平常產檢之
    現象，未馬上、親自給予原告必要救治，委由護士處理，而導致原告之子因吸入
    胎便造成肺血管的損害而引起胎兒嚴重缺氧而死云云，然為被告所否認，是本件
    兩造之爭執點在於：被告於醫療過程中有無過失？
四、本件原告以被告有醫療過失向臺灣彰化地方法院檢察署提出業務過失致死之告訴
    ，經該署將彰化基督教醫院病歷資料及相驗卷送行政院衛生署醫事審議委員會請
    求鑑定被告有無業務過失，該委員會之鑑定意見為：「一、孕婦住院時胎兒心跳
    變異性差，但經觀察後改善，故可繼續觀察待產，應是合理的處置，產程並無任
    何異常。二、胎兒羊水中在住院時即有重度胎便染色，可解釋胎兒發生胎便吸入
    性肺炎及出生後發生呼吸窘迫的可能性。至於胎兒吸入胎便的時機，根據臨床文
    獻的報告，很多均在子宮內，甚至於開始陣痛前就已發生，故於待產中，發現羊
    水中有胎便時，仍無法預測胎兒於生產時，是否會發生胎便吸入。三、胎兒體重
    過大發生肩難產，主要須要在生產時迅速正確的處理，本案醫師使用恥骨上壓迫
    ，將孕婦大腿抬高緊靠腹部的所謂McRoberts Maneuver將胎兒分娩，應無不當。
    四、至於產前超音波對於胎兒體重過重的準確性約只有50％，且一般並不一定認
    為超音波預估胎兒體重超過4000公克就必須剖腹產，加上本案孕婦並未有常規產
    檢，因此，要於產前預測胎兒體重當屬困難。五、本案新生兒出生後，有胎便染
    色，呼吸微弱現象，立即給予放置氣管內管抽吸聲帶下胎便，並放置氣管內管給
    予正壓換氣、氧氣及強心劑，並緊急通知彰化基督教醫院小兒科醫師於三十分後
    到達，經救護車轉送該院新生兒加護病房治療，就第一線開業醫師而言，處理並
    無不當。」有行政院衛生署九十年五月九日衛署醫字第○九○○○三一六九九號
    函所附之醫事審議委員會第八九三八○號鑑定書附於臺灣彰化地方法院檢察署八
    十九年度偵字第六四二三號偵查卷第三十四頁可稽，是揆之該鑑定意見可知，被
    告在原告待產中、發現羊水有胎便、產程中發生肩難產、胎兒出生後因有胎便染
    色及呼吸微弱現象所給予放置氣管內管抽吸聲帶上胎便等醫療處置並無過失可言
    。然原告認被告於發現原告羊水內有嚴重胎便時，未立即進行剖腹生產、發生肩
    難產時，未用McRoberts Maneuver協助生產、在沒有完全醫療緊急措施下插破氣
    管，顯有醫療過失云云，惟經臺灣彰化地方法院檢察署就原告有疑義之部分再送
    請行政院衛生署醫事審議委員會鑑定，鑑定意見仍認為：「一、根據病歷記載，
    該產婦入院待產時，的確羊水內有嚴重胎便，但是這並不構成須要立即剖腹產的
    條件，因為胎兒在子宮內解胎便，通常是正常生理現象之一，根據統計，大約有
    12  ─22％的胎兒在出生前有解胎便，很難預估是否會發生胎便吸入胎兒肺部，
    就算進行剖腹產，也無法避免胎便吸入胎兒肺部。二、根據病歷記載，當肩難產
    發生時被告使用『flex  the　maternal  thigh against the abdomen』，此即
    McRoberts Maneuver，為解除肩難產正確方法之一。五、醫師發現新生兒出生時
    ，無自發性呼吸且四肢發紫，進行氣管內插管，是正確的醫療步驟，然而氣管破
    裂是進行氣管內插管可能的併發症之一，無法完全避免。」亦有行政院衛生署九
    十年十二月五日衛署醫字第○九○○○七四一四五號函所附之醫事審議委員會第
    九○二○四號鑑定書附於臺灣彰化地方法院檢察署八十九年度偵字第六四二三號
    偵查卷第六十四頁可稽，參諸該鑑定意見，既認被告於發現原告羊水內有嚴重胎
    便非立即剖腹產之條件、被告為胎兒進行氣管內插管後發生氣管破裂乃氣管內插
    管可能之併發症之一，無法完全避免，且醫療之目的在於對抗疾病、恢復病人之
    健康，然醫療行為本質上即有危險性存在，本件被告以其醫學知識為適當醫療處
    置之判斷，符合一般醫療處置原則，堪認其已盡其注意義務，縱因該處置可能導
    致若干危險，此乃醫療行為無法完全避免之危險，尚難以該危險結果之發生遽認
    被告所為醫療行為確有過失。此外，原告復未能證明其指稱被告之過失情事為真
    實，是被告辯稱：伊所為均合乎醫學常規之檢查及處置，絕無任何過失等語，堪
    可採信。
五、從而，原告依據侵權行為之損害賠償請求權，請求被告給付二百十五萬一千二百
    六十六元，及法定遲延利息，為無理由，應予駁回；原告之訴既經駁回，其假執
    行之聲請已失所附麗，應併予駁回。
六、本件判決事證已臻明確，兩造其餘攻擊防禦及舉證，經審酌均與判決結果無影響
    ，爰不一一論述。至原告聲請向中央健康保險局中區分局調取被告開設之醫院於
    八十七年八月二十七日之門診就診人數與就診時間，無非要證明被告於原告待產
    中發現胎便現象時，忙於其他門診無暇給予原告適當救治，然被告就原告所為醫
    療處置尚無不當，已如前述，與被告當時有無其他門診、門診人數及時間並無關
    係，本院認原告前揭調查證據之聲請應無必要，附此敘明。
七、結論：本件原告之訴為無理由，依民事訴訟法第七十八條判決如主文。
中　　　華　　　民　　　國　　九十一　　年　　　七　　　月　　三十一　　日
                                  臺灣彰化地方法院民事第一庭
~B審判長法　　官　林金灶
~B　　　法　　官　陳瑞水
~B　　　法　　官　許雅婷
右為正本係照原本作成。
如不服本判決，應於判決送達後二十日內向本院提出上訴狀。
~B　　法院書記官　梁高賓
中　　　華　　　民　　　國　　九十一　　年　　　七　　　月　　三十一　　日
